【裁判字號】    98,台上,2147
【裁判日期】    980423
【裁判案由】    業務過失致人於死
【裁判全文】
最高法院刑事判決            九十八年度台上字第二一四七號
上  訴  人  甲○○
選任辯護人  葉美利律師
上列上訴人因業務過失致人於死案件，不服台灣高等法院高雄分
院中華民國九十五年六月一日第二審判決（九十三年度交上訴字
第一七號，起訴案號：台灣高雄地方法院檢察署九十二年度調偵
字第三四五號），提起上訴，本院判決如下：
    主  文
原判決及第一審判決均撤銷。
甲○○從事業務之人，因業務上之過失致人於死，處有期徒刑拾
月，減為有期徒刑伍月，如易科罰金，以銀元參佰元即新台幣玖
佰元折算壹日。緩刑貳年。
    理  由
本件原判決認定上訴人甲○○受僱於仁義交通貨運股份有限公司
，擔任貨運曳引車之司機，為從事駕駛業務之人。其曾於民國八
十五年間，因過失傷害案件，為法院判處有期徒刑三月確定，並
於八十五年十月十四日執行完畢（未構成累犯）。詎仍不知警惕
，於九十二年一月七日十五時四十分許，駕駛車頭號碼592-GL號
、板台號碼WM-71 號之營業貨運曳引車一部，沿高雄縣大寮鄉○
○○路外側快車道由東往西方向行駛，嗣行經鳳屏一路與大漢路
之交岔路口（該路口呈現Y 字型），正欲右轉沿大漢路行駛時，
本應注意車輛行駛時，駕駛人應注意兩車併行之間隔，並隨時採
取必要之安全措施，而依當時情形，天候晴、路面無缺陷、無障
礙物且視距良好，並無不能注意之情形，詎上訴人竟貿然右轉彎
前行，而疏未注意在其曳引車右側同向行駛之王桂蘭所騎乘車號
ZXP-532 號機車保持安全間距，其曳引車右後方車輪，因而與王
桂蘭所騎乘機車左方車身發生擦撞，致王桂蘭因此人車倒地撞擊
地面，並遭曳引車擦撞頭部，致王桂蘭所戴安全帽破裂，王桂蘭
因而受有顱骨破裂骨折之傷害而當場死亡。上訴人見已肇事，立
即停車並報警處理，於警方人員到場處理時，並對警員坦承肇事
並自首接受裁判。係以上開事實，訊據上訴人並不否認其為營業
曳引車司機，而於上揭時地，駕駛上揭營業曳引車與王桂蘭所騎
乘機車發生車禍，王桂蘭並因顱骨破裂骨折而當場死亡之事實，
。而王桂蘭確於上揭時地騎乘機車與上訴人所駕駛之曳引車發生
車禍，因而當場死亡之事實，業據上訴人供承屬實，並經王桂蘭
之夫林漢聲於警詢、偵查、第一審及原審審理中指述明確，復有
道路交通事故現場圖及調查報告表各一份、現場蒐證照片四十六
張在卷可憑，此外，王桂蘭確因本件車禍而受有顱骨破裂骨折之
傷害，因而不治死亡之事實，亦經台灣高雄地方法院檢察署檢察
官督同法醫師相驗屬實，並製有勘驗筆錄、相驗屍體證明書及鑑
定驗斷書各一份在卷可參。而依卷附道路交通事故現場圖肇事經
過摘要欄及調查報告表第三十三點車輛撞擊位置之記載、上訴人
之供述，並對照現場蒐證照片可知，上訴人曳引車車損位置在右
後方車輪（即板台右前方車輪），而王桂蘭機車則係左側車身毀
損，且機車倒地後，車頭朝向東北方，車尾朝向西南方，刮地痕
長五點三公尺。綜合上揭證據判斷車禍當時發生情形，應係上訴
人駕駛曳引車行駛於鳳屏一路上，於通過交岔路口欲右轉彎進入
大漢路時，王桂蘭正騎乘機車行駛於曳引車右方，因上訴人疏未
注意保持安全間隔，其曳引車右後方車輪因而與王桂蘭之機車左
側車身發生擦撞，王桂蘭因而人車倒地，其機車因遭上訴人曳引
車以往右方之力道撞擊，乃依物理作用力，往右偏移，且依現場
長五點三公尺之刮地痕可知機車遭撞擊時所受力道必定甚大，堪
可認定。上訴人以駕駛貨運曳引車為業，對上揭規定自應知悉並
予遵守，其駕駛曳引車右轉彎時，卻疏未注意保持安全間隔，而
導致本案車禍發生，自應負過失之責任。本案經送台灣省高屏澎
區車輛行車事故鑑定委員會鑑定，亦認上訴人駕駛車輛超越未保
持安全間隔為肇事原因，有台灣省高屏澎區車輛行車事故鑑定委
員會鑑定意見書一份在卷可憑。按「汽車行駛時，駕駛人應注意
車前狀況及兩車併行之間隔，並隨時採取必要之安全措施。」，
道路交通安全規則第九十四條第三項定有明文。本件肇事時，係
下午三時四十分，依當時情形，天候晴、路面寬廣無缺陷、無障
礙物且視距良好，並無不能注意之情形，乃上訴人於行駛時，竟
疏未注意與在其曳引車右側同向行駛之王桂蘭所騎乘機車保持安
全間距，因而與王桂蘭所騎乘機車左方車身發生擦撞，其顯有過
失至明，為其所憑之證據及認定之理由。而以上訴人否認有何過
失致人於死之犯行，辯稱上訴人當時經過該交岔路口時，號誌燈
是顯示紅燈但可以右轉，就繼續前行並打方向燈右轉大漢路，有
看前方及右側都沒有車子，後來覺得後面板台有震動，從後視鏡
看到有人倒地，就立即停車才發現已經肇事，不應由上訴人負過
失致人於死之責任云云，如何係事後圖卸刑責之詞，不足採信，
亦於理由內詳加指駁說明。上訴人雖辯稱王桂蘭應係自鳳屏一路
一八五巷巷口騎出來，且擬直行經自立路前往萬客隆購物商場購
物，並非如台灣省高屏澎區車輛行車事故鑑定委員會鑑定意見書
所稱之與上訴人係同向行駛，故上訴人無法預見等語。惟查，卷
附道路交通事故現場圖及肇事經過摘要欄，雖記載王桂蘭機車之
行向，係自一八五巷巷口往鳳屏一路方向，而製作該份現場圖之
警員張崑寶於第一審審理中則證稱：當時是路人向伊說的，但並
沒有對該路人做筆錄，事後也找不到這個路人等語，足見證人張
崑寶僅係聽聞他人說法，而為上揭記載，是否可信已有疑問。且
王桂蘭如係自一八五巷巷口騎出，而與上訴人曳引車發生碰撞，
則其機車行向應與曳引車方向呈垂直狀態，故應係機車車頭與曳
引車發生碰撞，機車主要受損部分應係機車車頭，惟本案王桂蘭
機車受損部分係左側車身並非車頭；且依上訴人之辯護人所提出
之現場照片觀之，王桂蘭如係自鳳屏一路一八五巷巷口騎出來，
而必須直行經自立路前往萬客隆購物，因該處係交通要道，往來
車輛甚多，王桂蘭必須在該路一八五巷巷口之路邊，亦即緊鄰馬
路右側住宅旁之親親大旅社或檳榔攤處停靠後待轉，該處與上訴
人所行駛車輛之車道相距甚遠（見上訴人辯護人所提出於原審之
照片即原審卷第四二頁），亦不致於與上訴人之車輛擦撞。另按
撞擊後王桂蘭倒地之地點係在汽車道之內側車道，如王桂蘭停在
案發撞擊地點附近待轉，因已停在外側車道上，該處車輛甚多，
勢將影響該處之交通甚鉅，且先為其他來往之車輛所撞擊，依一
般常情判斷，任何人均不可能在該外側車道停車待轉。綜上所述
，王桂蘭應係與上訴人曳引車同向行駛時遭擦撞。上訴人另辯稱
當時鳳屏一路紅燈但可右轉大漢路，依該路口之時相號誌，伊有
通行權，並無過失云云。惟查，本案除上訴人一己供述外，並無
其他證據足以證明本案車禍發生時之號誌狀況，自不能僅憑上訴
人之供述即予採信。且如上所述，本案車禍發生當時狀況，係上
訴人駕駛曳引車行駛於鳳屏一路上，於通過交岔路口欲右轉彎進
入大漢路時，疏未注意保持安全間隔，而與王桂蘭機車發生擦撞
，是不論上訴人行進當時號誌燈如何，其欲右轉彎時，均應負高
度之注意義務，保持與旁邊車輛之安全間隔，竟疏未保持安全間
隔導致本件車禍發生，自應負過失責任，而與該交岔路口當時號
誌燈是否為紅燈或路燈並無關聯。上訴人另辯稱：伊所駕駛曳引
車長達十五公尺（車頭長五點五公尺、板台長九點七一公尺），
而本件撞擊位置係右後車輪，距離車尾僅二點八公尺，故上訴人
實無法注意到王桂蘭等語。然上訴人身為營業曳引車司機，其本
身即應針對其所駕駛之車輛較為特殊，而應負比一般駕駛人更高
之注意義務，自不能因該曳引車車身長度較長，而對車尾部分車
況即無庸注意，且依卷附上訴人車輛部分之現場蒐證照片所示，
曳引車駕駛座右方有一大型後視鏡以觀察右後方車況，故上訴人
應利用其曳引車相關設備，並善盡其注意義務，以確保行車安全
，自不能僅憑該曳引車車身較長，車尾處較難注意之理由，而解
免其應負之注意義務。且依卷附道路交通事故現場圖所載，王桂
蘭機車倒地刮地痕起點，位於鳳屏一路上，足認上訴人曳引車與
王桂蘭機車發生擦撞當時，曳引車尚未轉入大漢路，而係正欲右
轉往大漢路方向前進，是此時上訴人自應注意其曳引車右方有無
人車通行，竟疏未注意，而導致本件車禍發生，其應負過失之責
任甚為顯然。上訴人之過失行為與王桂蘭死亡間，自有相當因果
關係甚明。乃認本件事證明確，上訴人受僱於仁義交通貨運股份
有限公司，擔任貨運曳引車之司機，為從事駕駛業務之人，核其
所為，係犯刑法第二百七十六條第二項之業務過失致人於死罪。
上訴人於肇事後，主動報警處理，並對前往處理之員警主動坦承
肇事自首犯罪之事實，業據上訴人於警詢及第一審審理中均供述
明確，其對於尚未發覺之罪，向警方自首並自願接受裁判，應依
刑法第六十二條前段規定，減輕其刑。因而維持第一審量處上訴
人有期徒刑十月之判決，駁回上訴人在第二審之上訴。經核原判
決於法尚無違誤，原非無見；上訴人上訴意旨否認犯罪，仍執前
詞謂：王桂蘭是自鳳屏路一百八十五巷巷口駛出，並非與上訴人
同方向行駛在鳳屏一路上，原判決忽略路權之歸屬問題，認本案
車禍發生與該路口當時號誌燈並無關聯之結論，有證據上理由矛
盾及理由不備之違法等語，或對原判決本旨不生影響之事項、或
原審認事採證之職權適法行使，任意指摘，雖不足取。然按上訴
人犯罪時間係在九十六年四月二十四日以前，合於中華民國九十
六年罪犯減刑條例第二條第一項第三款所規定減刑條件。又刑法
第二百七十六條第二項所定罰金最低刑，依刑法第三十三條第五
款規定為罰金一元以上（指銀元，即新台幣三元），及罰金罰鍰
提高標準條例第一條前段則明定依法律應處罰金、罰鍰者，就其
原定數額得提高為二倍至十倍，若提高為十倍，則其罰金最低刑
即為三十元。惟九十五年七月一日修正施行之刑法第三十三條第
五款則規定「罰金：新台幣一千元以上，以百元計算之。」比較
新舊法結果，裁判時之新法並未較有利於上訴人，應依刑法第二
條第一項前段規定，適用行為時即修正前之規定論處；關於自首
之規定，已改為僅「得」減輕其刑。上訴人行為及自首之時間，
均係於刑法修正施行前，經比較新舊法之結果，應適用較有利於
上訴人之修正前規定。第一審於裁判時未及適用上開減刑條例對
上訴人所處宣告刑予以減刑及就罰金最低數額暨自首之規定為新
舊法之比較說明，原審亦未及加以糾正而予維持，均有未當。此
等原審判決後法律之變更，為本院得依職權調查之事項，自足構
成撤銷之原因，且上揭撤銷理由，尚不影響於事實之確定，本院
可據以為裁判。爰將原判決及第一審判決撤銷，自為判決，仍處
有期徒刑十月，減為有期徒刑五月。又上訴人行為時之易科罰金
折算標準，修正前罰金罰鍰提高標準條例第二條前段（現已刪除
）規定，就其原定數額提高為一百倍折算一日，則上訴人行為時
之易科罰金折算標準，應以銀元三百元折算一日，經折算為新台
幣後，應以新台幣九百元折算為一日。然九十四年二月二日修正
後之刑法第四十一條第一項前段規定：「犯最重本刑為五年以下
有期徒刑以下之刑之罪，而受六個月以下有期徒刑或拘役之宣告
者，得以新台幣一千元、二千元或三千元折算一日，易科罰金。
」本件上訴人所犯業務上過失致人於死罪之法定刑為五年以下之
罪，比較新舊法，應以九十年一月四日修正後，九十四年二月二
日修正前之刑法第四十一條第一項規定有利上訴人，依刑法第二
條第一項規定，爰依修正前（九十年一月四日修正）刑法第四十
一條第一項前段規定，諭知易科罰金折算之標準，如主文第二項
所示。再上訴人與被害人王桂蘭之家屬等間於民事部分，雙方已
達成和解，有和解筆錄影本、支票影本二紙在卷可稽，且上訴人
未曾因故意犯罪受有期徒刑以上刑之宣告，亦有台灣高等法院被
告前案紀錄表可按，因一時之錯誤，致罹刑章，經此受刑之宣告
，當知警惕，無再犯之虞，認其所處之刑，以暫不執行為適當，
爰併予宣告緩刑兩年，以勵自新。
據上論結，應依刑事訴訟法第三百九十七條、第三百九十八條第
一款，刑法第二條第一項前段、第二百七十六條第二項、第七十
四條第一項第一款，修正前刑法第六十二條前段、第四十一條第
一項前段，刑法施行法第一條之一，中華民國九十六年罪犯減刑
條例第二條第一項第三款、第七條第二項、第九條，修正前罰金
罰鍰提高標準條例第一條前段、第二條，現行法規定所訂貨幣單
位折算新台幣條例第二條，判決如主文。
中    華    民    國  九十八  年    四    月  二十三  日
                      最高法院刑事第二庭
                          審判長法官  莊  登  照
                                法官  陳  世  淙
                                法官  許  錦  印
                                法官  陳  東  誥
                                法官  林  立  華
      本件正本證明與原本無異
                                      書  記  官
中    華    民    國  九十八  年    四    月  二十七  日
                                                      v
附錄本案論罪科刑法條
刑法第二百七十六條第二項
從事業務之人，因業務上之過失犯前項之罪者，處五年以下有期
徒刑或拘役，得併科三千元以下罰金。


司法院資訊處製作；財團法人民間司法改革基金會備份。
